【裁判字號】    95,簡上,13
【裁判日期】    951012
【裁判案由】    拆屋還地
【裁判全文】
臺灣臺中地方法院民事判決  95年度簡上字第13號
上  訴  人  己○○
上  訴  人  丑○○
                        11號
共      同
訴訟代理人  林松虎律師
            蕭智元律師
複代理人    丁○○
被上訴人    子○○
            壬○○
共      同
訴訟代理人  黃嘉明律師
上列當事人間請求拆屋還地事件，上訴人對於民國94年12月1日
本院簡易庭94年度簡字第22號第一審判決提起上訴，本院於95年
9月14日言詞辯論終結，判決如下：
    主    文
上訴駁回。
第二審訴訟費用由上訴人負擔。
    事實及理由
一、被上訴人主張除與原判決相同者予引用外，並補充：
  (一)上訴人占用被上訴人之土地情形，業據原審囑託台中縣太平
    地政事務所及內政部土地測量局測量屬實。雖然內政部土地
    測量局測量結果，上訴人所共有之台中縣太平市○○段333
    地號土地面積略少於土地謄本所登載面積，但土地之界址應
    以地籍圖之經界線為準，尚不能以上訴人所共有之333地號
    土地面積稍有短少，即推論其所有建物未占用被上訴人之同
    段334之13、334之11及334之10等地號土地。
  (二)上訴人所有建物所屬之社區，並未設置管理室且有多條道路
    對外聯接公路，圍牆僅係社區內建物緊鄰之人所使用，其他
    社區建物所有人並未使用，故本件圍牆應為上訴人各自建物
    之附屬建物，另上訴人丑○○於法院履勘時，亦自承有關圍
    牆所圍成之花圃，係其另向建商所購得，益見該圍牆係上訴
    人丑○○所單獨使用，上訴人對於其建物所附屬之圍牆建物
    應有處分權。
  (三)上訴人之房屋於申請建照之設計圖，土地係呈斜形而非長方
    形，其占用被上訴人土地上之建物，係領得使用執照後再違
    規增建，故上訴人占用被上訴人所有土地之地上物，於建造
    時均已知悉無權占用被上訴人所有土地。又被上訴人所有同
    段334之9、334之10地號土地現為空地，正等待建築，其因
    上訴人占用本件土地，將成為袋地而無法對外聯絡道路，故
    被上訴人提起本件訴訟，並非以損害上訴人為目的，更未導
    致上訴人受有何重大損害可言，並無權利濫用情形。
二、被上訴人抗辯除與原判決相同者予引用外，並補充：
  (一)上訴人否認占用被上訴人所有334之13、334之11、334之10
    等地號土地，台中縣太平地政事務所及內政部土地測量局，
    其鑑測結果及傳真函固認為上訴人二人之建物占用被上訴人
    所有上開土地，但查上訴人所有建物之坐落基地－同段333
    地號土地，依卷附土地登記簿謄本記載之面積為3420平方公
    尺，而依內政部土地測量局測量結果，上訴人所共有之333
    地號土地面積僅為3415.55平方公尺，較登記簿謄本登載之
    面積短少4.45平方公尺，是該鑑測結果顯然有誤，自不足以
    作為認定上訴人占用被上訴人土地之依據。
  (二)本件圍牆係訴外人誠興建設股份有限公司 (下稱誠興公司)
    於同段382地號、286地號、333地號等土地上興建青合家園
    透天連棟房屋49戶時所設置，該社區雖非封閉社區○○區○
    ○道路亦無設置管制，但社區圍牆並非僅於上訴人建物旁設
    置而已，該社區與其他建物與鄰地相鄰處多有設置，且圍牆
    部分並無登記屬於上訴人所有建物謄本內，而該圍牆所坐落
    之333地號土地係上訴人與其他共有人所共有，並非上訴人
    單獨所有，故圍牆應屬青合家園社區49住戶或333地號土地
    全體所有人所共有，並非上訴人所單獨所有，上訴人自無處
    分權。至於本件圍牆雖位於上訴人己○○、丑○○所有建物
    旁邊，上訴人己○○、丑○○將圍牆與建物間之空地作為倉
    庫、花圃使用，然而該圍牆之使用狀況，應與上訴人對於該
    圍牆有無所有權、處分權無涉。
  (三)本件縱認為內政部土地測量局鑑測之結果無誤，則上訴人己
    ○○、丑○○之主建物 (不包括圍牆、鋼架增建及庭院)占
    用被上訴人子○○所有334之13地號土地之面積分別為0.35
    平方公尺、2.37平方公尺土地，又被上訴人子○○所有334
    之13地號土地在94年度之公告現值為每平方公尺新台幣 (下
    同)14, 000元，被上訴人請求上訴人拆除該部分房屋後返還
    土地，其能獲得之利益甚微；而上訴人己○○所有門牌號碼
    為台中縣太平市○○路○段69巷52號房屋，為RC加強磚造四
    層樓建物，上訴人丑○○所有門牌號碼台中縣太平市○○路
    ○段69巷36之9弄11號房屋為RC加強磚造三層樓建物，其因本
    件被上訴人訴請拆除後，建物之結構將受損而受有嚴重損害
    ，該房屋又非上訴人所興建，上訴人更無惡意不值得保護之
    情形，是被上訴人訴請上訴人拆屋還地，容有權利濫用之情
    形。
三、本件原審對於被上訴人之請求，判決被上訴人全部勝訴，並
    依職權宣告假執行及准上訴人預供擔保後免為假執行。上訴
    人全部聲明不服，求為廢棄原判決，並駁回被上訴人在第一
    審之訴及假執行之聲請；被上訴人則求為判決駁回上訴。
四、下列事項為兩造所不爭執，本院採為判決之基礎：
  (一)上開334-11、334-13及334-9地號土地為被上訴人子○○所
    有；而同段334-10地號土地為被上訴人壬○○所有。
  (二)原審判決附表1所示之土地及建物為上訴人己○○所有；原
    審判決附表2所示之土地及建物 (門牌號碼應更正為台中縣
    太平市○○路○段69巷36之9弄11號)為上訴人丑○○所有。
  (三)如原審判決附圖所示ａ─ｃ─ｂ─ａ部分，面積0.35平方公
    尺建物、ｂ─ｄ─ｅ─ｆ─ｃ─ｂ部分，面積12.85平方公
    尺鋼架增建建物，為上訴人己○○所占用。己○○並有使用
    d－ｅ所示之圍牆。
  (四)如原審判決附圖所示ｇ─ｈ─ｉ─ｇ部分，面積2.37平方公
    尺建物；ｅ─ｈ─ｇ─ｆ─ｅ部分，面積1.91平方公尺、ｈ
    ─ｊ─Ｋ─Ｂ─ｉ─ｈ部分，面積3.59平方公尺之土地，為
    上訴人即被告丑○○所占用。丑○○並使用ｅ─ｈ─ｊ─Ｋ
    連線所示之圍牆。
  (五)如原審判決附圖所示Ｋ─Ｌ─Ｃ─Ｂ─Ｋ部分面積4.97平方
    公尺之土地，為上訴人丑○○所占用。丑○○並使用該圖所
    示Ｋ─Ｌ連線之圍牆。
  (六)如原審判決附圖所示Ｌ─ｍ─ｎ─Ｄ─Ｃ─Ｌ部分面積4.71
    平方公尺之土地，為上訴人丑○○所占用。丑○○並使用該
    圖所示Ｌ─ｍ─ｎ連線之圍牆。
五、本院得心證之理由：
  (一)本件原判決所認定之事實 (附表2所示之土地及建物，其門
    牌號碼應更正為台中縣太平市○○路○段69巷36之9弄11號)
    及適用之法律，經核並無不合，應予維持，茲引用如附件，
    並補充理由如下。
  (二)上述不爭執事項欄第(三)、(四)、(五)、(六)所示之建物、圍牆及空
    地 (庭院)分別為上訴人己○○、丑○○所占用，為兩造所
    不爭執；而該建物、圍牆及空地 (庭院)分別坐落被上訴人
    所有334之13、334之10、334之11等地號土地上，亦據原審
    法院囑託內政部土地測量局鑑測屬實，有該鑑定書附卷可稽
    (原審卷第90-93頁參照)，雖依內政部土地測量局鑑測結果
    ，上訴人所有建物之坐落基地－即同段333地號土地面積為
    3415.55平方公尺，較諸土地登記簿謄本所登載之3420平方
    公尺短少4.45平方公尺，因其所短少之面積比例 (約為千分
    之一點三)尚屬微小，且內政部土地測量局係採用精密電子
    測距經緯儀依數值法進行本件鑑測，已較以往所採用之圖解
    鑑測方法進步，而本件333地號土地面積減少之原因，係由
    於目前所採用之測量技術及儀器較以往精密優良，且數十年
    來土地因人為或天然地形變遷，加以複丈時誤差之配賦及面
    積登記有效位數之變更，致使計算土地面積難免發生增減等
    情，亦據本院函內政部土地測量局查明屬實，有該測量局95
    年6月5日測籍字第0950004844號函附卷可稽。是上訴人僅以
    其所有建物之坐落基地－即333地號土地面積些微短少，遽
    而推論內政部土地測量局之鑑測結果不正確、以及上訴人所
    有建物、圍牆及庭院未占用被上訴人所有上開土地等語，尚
    不足採。
  (三)本件上訴人所有上開建物所屬社區，並非封閉型社區、亦無
    設置管理室，社區○○○○道路對外聯絡公路等情，已經本
    院履勘查明屬實 (95年3月8日履勘筆錄參照)，並有上訴人
    提出之社區○○○道路圖在卷足憑，由此可見，本件所爭執
    之圍牆，客觀上並非作為區隔社區內外之屏障，該圍牆存在
    之功能，對於社區其他住戶而言，並不具有何特別之作用；
    又參酌上訴人己○○並以鋼架將其所有房屋與所占用圍牆間
    之空地搭建成儲藏空室，平時作為儲藏貨物、雜物等使用；
    而上訴人丑○○則將其房屋與所占用之圍牆間之空地供作花
    圃使用，丑○○對於該花圃係按坪計價向建商所購得等情，
    亦據本院履勘查明，並經丑○○陳稱在卷 (同上履勘筆錄參
    照)，是本件圍牆已分別成為上訴人己○○、丑○○之儲藏
    室、花圃庭院之一部分，分別專供上訴人己○○、丑○○個
    人使用，再證諸被上訴人爰擬追加該社區其他住戶為當事人
    ，經該社區住戶丙○○、乙○○、癸○○、甲○○、辛○○
    、庚○○、卯○○、午○○、寅○○、辰○○、戊○○、巳
    ○○等人於本院95年8月15日準備程序時到庭一致陳稱：該
    社區房屋之坐落基地雖仍保持共有，但圍牆係獨立於土地外
    之地上物，該社區屬於開放型社區○道路四通八達，本件圍
    牆並無阻隔社區○○○○○道路之功能，只有對於緊鄰之房
    屋具有屏障功能而已，應該屬於緊鄰房屋之人所有，社區內
    其他住戶對於本件圍牆並無權利，其如須拆除亦無需徵得其
    他住戶同意等語，益見，本件上訴人所各自占用之圍牆，應
    分別專供上訴人所使用，該圍牆雖未於上訴人所有建物之登
    記簿謄本內，登記為上訴人所有建物之一部分，但上訴人對
    於所各自占用之圍牆仍有事實上之處分權。上訴人辯稱其所
    占用之圍牆為社區全體住戶所共有、其自己並無處分權等語
    ，尚與事實不符而不足採。
  (四)本件被上訴人既因其分別所有之334之9、334之10等地號土
    地正等待建築，因上訴人占用被上訴人子○○所有334之13
    地號土地，而成為袋地無法對外聯絡道路，則其訴請上訴人
    將其各自占用被上訴人子○○所有334之13地號土地返還而
    可獲得之利益，自不能單純以該占用334之13地號土地之價
    值核算，尚應考量被上訴人所有334之9及334之10等地號土
    地能否正常使用之利益，而334之9地號土地面積28平方公尺
    、334之10地號土地之面積為30平方公尺，該二筆土地94年
    度之公告現值均為14,000元，其能否正常使用之利益自非輕
    微，是上訴人認為被上訴人請求上訴人拆除返還如附圖所示
    ａ-ｃ-ｂ-ａ、g-h-i-g等土地上之建物後返還該部分土地，
    依該占用土地之面積及其公告地價計算可獲得之利益甚為微
    小等語，即與事實不符而不足採。又上訴人辯稱倘若拆除如
    附圖所示ａ-ｃ-ｂ-ａ、g-h-i-g等土地上之建物後，將影響
    上訴人所有房屋之結構安全乙節，已為被上訴人所否認，經
    查本件占用被上訴人所有土地之建物，除圍牆外均屬於主體
    建物蓋好後所增建等情，已據上訴人於本院95年2月16日準
    備期日陳稱在卷，是如附圖所示ａ-ｃ-ｂ-ａ以及g- h-i-g
    等土地上之建物既為主體建物建造完成後才增建，則依通常
    情形，縱事後又將該增建部分拆除，應不致於影響該主建物
    之結構安全，況且，上訴人經本院於95年2月16日準備期日
    闡明是否就影響結構安全乙節送請相關單位鑑定，上訴人遲
    遲不願聲請鑑定，此外，復未提出其他證據證明將如附圖所
    示ａ-ｃ-ｂ-ａ、g-h-i-g等土地上之建物拆除，將影響該建
    築物之結構安全，是其此部分所辯，即不足採，其進而以影
    響建物之結構安全辯稱拆除該部分建物後，將受有巨大損害
    等語，亦不足採。承上所述，被上訴人請求上訴人將所占有
    之土地上建物拆除後返還該占用之土地，其可獲得之利益尚
    非輕微，而上訴人亦不能證明其建物經拆除後影響結構安全
    而損失巨大，其遽謂被上訴人提起本件訴訟為權利濫用，即
    無足採信。
  (五)又如原審判決附圖所示L-m-n及n-W連接虛線均係圍牆外緣位
    置等情，有上開內政部土地測量局鑑定書在卷足憑，由此可
    見，上訴人丑○○占用被上訴人子○○所有334之11地號土
    地部分，僅為如原審判決附圖L-m-n-D-C-L連線所示部分土
    地而已，尚不包括如原審判決附圖n-W連接虛線所示圍牆以
    外之o-n-D-o連線所示部分土地，而上開L-m-n-D-C-L連線所
    示部分土地面積為4.71平方公尺、上開o-n-D-o連線所示部
    分土地面積為0.17平方公尺等情，亦據內政部土地測量局測
    量員兼主任洪樹全出具函文一件在卷可稽 (原審卷第102頁
    參照)，附予補充敘明。
  (六)綜上所述，上訴人並無合法之權源，而分別占用被上訴人所
    有上開334之13、334之11、334之10地號等土地，被上訴人
    本於民法第767條規定於原審所作之請求，為有理由，應予
    准許，原審判決被上訴人勝訴，並以本件適用簡易程序所為
    上訴人敗訴之判決，併依民事訴訟法第389條第1項第3款規
    定，依職權宣告假執行，於法並無不合。上訴意旨指摘原判
    決不當，求予廢棄改判，為無理由，應予駁回其上訴。
六、訴訟費用負擔之依據：民事訴訟法第78條、第85條第1項前
    段。
中    華    民    國    95    年    10    月    12    日
                  民事第一庭  審判長法  官  張惠立
                                    法  官  游文科
                                    法  官  王永春
正本係照原本作成。
本判決不得上訴。
中    華    民    國    95    年    10    月    12    日
                                書記官


司法院資訊處製作；財團法人民間司法改革基金會備份。
